臺灣高等法院民事判決
109年度上字第918號
上  訴  人  劉月嬌  
訴訟代理人  李奇哲律師
上  訴  人  李念融  
訴訟代理人  趙立偉律師
            徐欣瑜律師
被上 訴 人  一哲企業社

法定代理人  羅淑芬  
被上 訴 人  陳勇全  

上列當事人間請求損害賠償等事件，兩造對於中華民國109年4月
24日臺灣桃園地方法院108年度訴字第758號第一審判決各自提起
上訴，劉月嬌並為訴之追加，本院於110年4月6日言詞辯論終結
，判決如下： 
    主  文
劉月嬌、李念融上訴及劉月嬌追加之訴均駁回。
第二審（含追加之訴）訴訟費用由劉月嬌、李念融各自負擔。
    事實及理由
壹、程序方面：
一、按第二審訴之變更或追加，非經他造同意，不得為之。但請
    求之基礎事實同一者，不在此限，民事訴訟法第446條第1項
    、第255條第1項第2款定有明文。本件上訴人劉月嬌（下稱
    劉月嬌）在原審依民法第227條、第184條第1項前段、第185
    條第1項、第188條第1項、第179條規定（嗣於本院撤回民法
    第184條第1項前段、第185條第1項、第188條第1項規定），
    對上訴人李念融（下稱李念融）、被上訴人一哲企業社（下
    稱一哲企業社）、陳勇全（下稱陳勇全）請求損害賠償，嗣
    於本院追加劉月嬌與李念融簽訂之不動產買賣契約書（下稱
    系爭契約）第12條第3項約定、民法第256條、第259條第2款
    、第544條、不動產經紀業管理條例第26條第2項規定為請求
    權基礎，其訴雖有追加，惟追加之訴與原訴所涉及劉月嬌經
    由一哲企業社居間，向李念融買受門牌號碼：桃園市○鎮區○
    ○路0段00巷0號房屋及坐落基地桃園市○○區○○段00地號應有
    部分5分之1（下合稱系爭房地）之基礎事實同一，核與前揭
    規定相符，應予准許。
二、一哲企業社經合法通知，未於言詞辯論期日到場，核無民事
    訴訟法第386條各款所列情形，爰依劉月嬌之聲請，由其一
    造辯論而為判決。
貳、實體方面：　　　
一、劉月嬌主張：伊委託一哲企業社代為居間買受不動產，並約
    定以房地買賣價格2％作為居間報酬，陳勇全則為一哲企業社
    之營業員。嗣陳勇全為伊居間買受李念融所有之系爭房地，
    伊乃與李念融於民國(下同)105年7月14日簽訂系爭契約（契
    約書記載之簽訂日期為106年4月30日）、協議書（下稱系爭
    協議書），約定以新臺幣（下同）475萬元之價格購買系爭
    房地，已陸續給付買賣價金共145萬元，另給付一哲企業社
    仲介費9萬5000元。詎李念融收受145萬元後，卻未依系爭協
    議書約定移轉系爭房地，經以109年9月1日上訴理由狀催告
    履約，仍置之不理，乃於本院109年9月25日準備程序當庭解
    除系爭契約。又李念融於106年11月30日將系爭房地移轉登
    記予訴外人許崴凱、王詩涵，則李念融就系爭房地之移轉已
    屬給付不能，遂於本院109年11月6日準備程序當庭解除系爭
    契約。復以109年12月22日民事上訴理由㈠狀再次表明依民法
    第256條規定、系爭契約第12條第3項約定解除系爭契約。系
    爭契約既已解除，伊得依民法第259條第2款規定請求返還已
    付價金145萬元。退步言，縱認李念融已合法解除契約（假
    設語氣），伊依民法第252條規定請求酌減違約金至零，並
    依民法第179條規定請求返還145萬元。另陳勇全未據實告知
    或未能查出李念融於簽訂系爭契約前不到3個月以180萬元購
    入系爭房地，顯未盡善良管理人之注意義務，陳勇全、一哲
    企業社應依民法第227條、第544條及不動產經紀業管理條例
    第26條第2項規定連帶賠償已付價金145萬元及仲介費9萬500
    0元，合計154萬5000元。爰求為命⑴①一哲企業社應給付154
    萬5000元。②邱一哲（一哲企業社實際負責人）、葉俊龍（
    李念融仲介）、陳勇全、李念融、柳美菁（系爭契約承辦代
    書）應連帶給付154萬5000元。③李念融應給付145萬元；及
    以上①、②、③均自起訴狀繕本送達最後一位翌日起至清償日
    止，按年息5％計算之利息。⑵前項①、②、③之請求任一項如獲
    全額給付，其他各項請求即行消滅（嗣於本院因未對邱一哲
    、葉俊龍、柳美菁提起上訴，減縮為⑴一哲企業社、陳勇全
    應連帶給付154萬5000元。⑵李念融應給付145萬元，及自起
    訴狀繕本送達翌日起至清償日止，按年息5％計算之利息。⑶
    前2項聲明任一人為給付，於其給付範圍內其他人免為給付
    ）之判決。
二、李念融以：與劉月嬌於105年7月間就買賣系爭房地達成合意
    ，約定實際總價475萬元，系爭契約則記載330萬元，因劉月
    嬌資金不足，遂約定待給付145萬元後，再正式辦理系爭房
    地貸款及過戶等手續，並約定系爭契約簽訂日期為106年4月
    30日。詎劉月嬌給付145萬元後，片面毀約不買，未於系爭
    契約簽訂日106年4月30日給付簽約款30萬元，已構成給付遲
    延。渠於106年5月9日寄發存證信函催告於7日內繼續履約，
    未獲置理，遂於106年5月22日寄發存證信函表示解除契約之
    意思表示，是渠已合法解除系爭契約，並得依約沒收劉月嬌
    已付價款145萬元。渠與劉月嬌間立於平等地位，並非企業
    經營者與消費者之消費關係，系爭契約自不適用消費者保護
    法，亦不受內政部公告「成屋買賣定型化契約應記載及不得
    記載事項」（下稱成屋買賣應記載事項）之拘束。劉月嬌無
    故違約，更誣稱渠以詐欺方式欲達毀約目的，纏訟至今已逾
    4年，故本件並無違約金過高情事等語置辯。
    一哲企業社未於言詞辯論期日到場，先前到庭時陳稱：一哲
    企業社為台慶不動產之加盟店，法定代理人羅淑芬僅是掛名
    ，實際負責人為邱一哲等語。
　  陳勇全則以：因劉月嬌金額不足，要分期付款才有辦法湊到
    自備款，所以協議1年湊到145萬元，才開始正式履約，106
    年4月30日是劉月嬌與李念融說好的日期。後來因劉月嬌母
    親過世，劉月嬌就反悔不買。系爭協議書的內容是記載簽約
    價格與實際價格之落差等語，資為抗辯。
三、本件經原審判決李念融應給付劉月嬌73萬7500元，及自108
    年6月15日起至清償日止，按年息5％計算之利息，並駁回劉
    月嬌其餘之訴。劉月嬌、李念融不服提起上訴，劉月嬌並上
    訴聲明：⑴原判決關於駁回後開第2項部分廢棄。⑵上開廢棄
    部分，①一哲企業社、陳勇全應連帶給付劉月嬌154萬5000元
    。②李念融應再給付劉月嬌71萬2500元，及自108年6月15日
    起至清償日止，按年息5％計算之利息。③前2項聲明任一人為
    給付，於其給付範圍內其他人免為給付。李念融並上訴聲明
    ：⑴原判決不利於李念融之部分廢棄。⑵上開廢棄部分，劉月
    嬌在第一審之訴駁回。對於劉月嬌之上訴，李念融、陳勇全
    均答辯聲明：上訴及追加之訴均駁回。對於李念融之上訴，
    劉月嬌則答辯聲明：上訴駁回。
四、兩造不爭執之事實（見本院卷第245、246頁）：
  ㈠劉月嬌與李念融於105年7月間簽訂系爭契約（契約書記載之
    簽訂日期為106年4月30日）、系爭協議書，約定劉月嬌以47
    5萬元之價格向李念融購買系爭房地。
　㈡劉月嬌已陸續給付李念融買賣價金共計145萬元。
五、得心證之理由：
  ㈠李念融解除系爭契約是否合法？
　⒈系爭契約第4條第1項約定：「甲方（即劉月嬌）應依下列日
    期給付乙方（即李念融）價款：買賣總價：叁佰叁拾萬元整
    。簽約款：本契約簽訂時，叁拾萬元整。…尾款：叁佰萬元
    整。交屋日期訂於106年6月15日，甲方應依約付清尾款。乙
    方原有銀行貸款需由甲方代清償時，依第5條第2項規定支付
    尾款，辦理交屋。…」，第12條第1項約定：「甲乙雙方其中
    之一方如未按本契約條款規定履行，即為違約，經他方定7
    日以上期間催告通知後仍不履行時，他方得逕行解除本契約
    。…」（見原審卷一第142、144頁）。
　⒉經查，柳美菁於偵查中陳稱：「（是否105年7月14日簽訂該
    份合約書？）確實是這天簽的，但雙方協議以106年4月30日
    才是立契日，因為簽約日和立契日相隔太久，所以我就先保
    管合約，等時間到了我再把合約交給仲介…這是買賣雙方合
    意的」等語【見臺灣桃園地方法院檢察署（現改制為臺灣桃
    園地方檢察署）106年度偵字第23308號卷第159頁反面】，
    劉月嬌於偵查中陳稱：「（房屋有無移轉？）還沒有，但有
    談到106年4月付完尾款才能移轉所有權」等語（見同上偵卷
    第115頁），另參諸前開系爭契約第4條第1項約定內容，可
    認劉月嬌於105年7月間簽訂系爭契約後固已陸續給付李念融
    買賣價金共145萬元，然劉月嬌尚應於系爭契約記載之簽訂
    日即106年4月30日給付李念融簽約款30萬元，再以系爭房地
    向銀行辦理貸款，另代李念融清償原有銀行貸款，而給付尾
    款300萬元。惟劉月嬌於106年4月12日向邱一哲、柳美菁寄
    發存證信函，表示遭邱一哲、葉俊龍、陳勇全、柳美菁等人
    詐欺，並為撤銷買受系爭房地之意思表示（見原審卷一第29
    至35頁），且未於106年4月30日給付李念融簽約款30萬元，
    已未按系爭契約第4條第1項約定履行而違約。李念融遂於10
    6年5月9日向劉月嬌寄發存證信函，催告劉月嬌於函到7日內
    繼續履行契約（見原審卷一第133至135頁），劉月嬌仍未給
    付，李念融乃於106年5月22日向劉月嬌寄發存證信函，並為
    解除系爭契約之意思表示。則依系爭契約第12條第1項約定
    ，系爭契約業經李念融合法解除，應堪認定。
　⒊劉月嬌雖主張：李念融106年5月9日存證信函未表明債務人應
    為給付之意旨，自不生催告效力云云。惟該存證信函已明載
    ：「…經仲介公司籲請台端（即劉月嬌）繼續履約仍未獲置
    理，本人（即李念融）只好請台端於函到7日內繼續履行契
    約…」等語（見原審卷一第135頁），而劉月嬌在系爭契約之
    主要給付義務即為依第4條第1項約定給付買賣價金，是所謂
    請劉月嬌繼續履行契約，即係指請劉月嬌給付買賣價金之意
    ，自難認該存證信函內容有何未表明劉月嬌應為給付之意旨
    ，劉月嬌此部分主張，實難憑採。　
　⒋本院既已認定系爭契約業經李念融以106年5月22日存證信函
    合法解除，則劉月嬌所主張以109年9月1日上訴理由狀催告
    李念融履約，仍置之不理，乃於本院109年9月25日準備程序
    當庭解除系爭契約。又李念融於106年11月30日將系爭房地
    移轉登記予許崴凱、王詩涵，則李念融就系爭房地之移轉已
    屬給付不能，遂於本院109年11月6日準備程序當庭解除系爭
    契約。復以109年12月22日民事上訴理由㈠狀再次表明依民法
    第256條規定、系爭契約第12條第3項約定解除系爭契約，及
    依民法第259條第2款規定請求返還已付價金云云，自無可取
    ，併為敘明。
　㈡劉月嬌請求酌減違約金至零，並依民法第179條規定請求李念
    融返還145萬元，有無理由？　
　⒈按約定之違約金過高者，法院得減至相當之數額，民法第252
    條定有明文。又違約金之約定，乃基於個人自主意思之發展
    、自我決定及自我拘束所形成之當事人間之規範，本諸契約
    自由之精神及契約神聖與契約嚴守之原則，契約當事人對於
    其所約定之違約金數額，原應受其約束。惟倘當事人所約定
    之違約金過高者，為避免違約金制度造成違背契約正義等值
    之原則，法院得參酌一般客觀事實、社會經濟狀況及當事人
    所受損害情形，依職權減至相當之金額（最高法院102年度
    台上字第1606號判決意旨採相同見解）。
　⒉查系爭契約第12條第2項約定：「甲方（即劉月嬌）若有遲延
    給付之情形，如遲延交付證件、給付購屋款及繳納稅費等，
    應賠償乙方（即李念融）自應付之日起，按買賣總價款每日
    千分之零點五計算之違約金至甲方完全給付時為止。如甲方
    毀約不買或有其他違約情事時，乙方於解除本契約後得沒收
    甲方已給付之全部款項…」（見原審卷一第144頁），劉月嬌
    未按系爭契約履行而違約，並經李念融合法解除系爭契約，
    業如前述，則李念融辯稱：其得依約請求違約金，固非無憑
    。審酌劉月嬌因細故即不繼續履行系爭契約，並對李念融提
    出刑事詐欺告訴，致生李念融訟累，有臺灣桃園地方檢察署
    檢察官106年度偵字第23308號不起訴處分書、臺灣高等檢察
    署107年度上聲議字第7439號處分書可考（見原審卷一第125
    至131頁、第138至142頁）。又李念融已將系爭房地再行出
    售，於106年11月30日將系爭房地移轉登記予許崴凱、王詩
    涵，有土地登記謄本、建物登記謄本可稽（見本院卷第125
    至131頁），致生李念融額外勞力、費用成本。另參酌成屋
    買賣應記載事項第12點第3項規定：「…經賣方以存證信函或
    其他書面催告後，自送達之次日起算逾7日仍未支付者，賣
    方得解除契約並沒收已付價款充作違約金；惟所沒收之已付
    價款以不超過房地總價款百分之15為限…」(見原審卷一第19
    8頁，李念融與劉月嬌間並非企業經營者與消費者之關係，
    故本件應無成屋買賣應記載事項之適用，但成屋買賣應記載
    事項之規定非不得供本院作為審酌違約金是否過高之依據，
    附此敘明)。本院認以劉月嬌已付價款145萬元作為違約金實
    屬過高，應酌減至系爭房地總價款475萬元之15％即71萬2500
    元（475萬元×15％＝71萬2500元）為適當。
　⒊準此，李念融持有劉月嬌已付價款145萬元逾前開違約金數額
    部分即73萬7500元（145萬元－71萬2500元＝73萬7500元），
    已無法律上原因。從而，劉月嬌依民法第179條規定請求李
    念融返還73萬7500元，應屬有理。
  ㈢劉月嬌依民法第227條、第544條及不動產經紀業管理條例第2
    6條第2項規定，請求陳勇全、一哲企業社連帶賠償已付價金
    145萬元及仲介費9萬5000元，有無理由？
　⒈按因可歸責於債務人之事由，致為不完全給付者，債權人得
    依關於給付遲延或給付不能之規定行使其權利；受任人因處
    理委任事務有過失，或因逾越權限之行為所生之損害，對於
    委任人應負賠償之責；經紀業因經紀人員執行仲介或代銷業
    務之故意或過失致交易當事人受損害者，該經紀業應與經紀
    人員負連帶賠償責任，民法第227條第1項、第544條、不動
    產經紀業管理條例第26條第2項分別著有規定。
　⒉劉月嬌另主張：陳勇全未據實告知或未能查出李念融於簽訂
    系爭契約前不到3個月以180萬元購入系爭房地，顯未盡善良
    管理人之注意義務云云。但查，於不動產買賣，仲介人員須
    據實告知或查明者，應係該不動產標的是否具有物之瑕疵、
    權利瑕疵或其他可能構成不完全給付等事項，以便當事人得
    以評估該不動產之客觀價值而決定是否購買。李念融何時、
    以若干價格購買系爭房地等節，實與系爭房地有無物之瑕疵
    、權利瑕疵或其他可能構成不完全給付之情事無涉，劉月嬌
    復未指明依何契約約定或法令規定陳勇全對此有為告知或查
    明之義務，則劉月嬌以此主張陳勇全、一哲企業社未盡善良
    管理人注意義務，構成不完全給付，處理委任事務有過失，
    或有執行仲介業務之故意或過失致劉月嬌受損害，並請求陳
    勇全、一哲企業社連帶賠償已付價金145萬元及仲介費9萬50
    00元，自無可採。
六、綜上所述，劉月嬌依民法第179條規定，請求李念融應給付
    劉月嬌73萬7500元，及自起訴狀繕本送達翌日即108年6月15
    日起至清償日止，按年息5％計算之法定遲延利息，為有理由
    ，應予准許，逾此部分之請求，則屬無據，應予駁回。原審
    就上開不應准許部分，駁回劉月嬌之請求及假執行之聲請，
    及就上開應准許部分，為李念融敗訴之判決，並為供擔保得
    、免假執行之諭知，均無不合。劉月嬌、李念融就其敗訴部
    分分別上訴，均指摘原判決不利己之部分不當，求予廢棄改
    判，為無理由，劉月嬌、李念融上訴均應駁回。另劉月嬌追
    加依系爭契約第12條第3項約定、民法第256條、第259條第2
    款、第544條、不動產經紀業管理條例第26條第2項規定為請
    求部分，亦為無理由，應併予駁回。
七、本件事證已臻明確，兩造其餘攻擊防禦方法及未經援用之證
    據，經核與判決之結果不生影響，爰不逐一論述，附此敘明
    。
八、據上論結，本件劉月嬌、李念融上訴及劉月嬌追加之訴均為
    無理由。依民事訴訟法第463條、第385條第1項前段、第449
    條第1項、第78條，判決如主文。
中　　華　　民　　國　　110 　年　　4 　　月　　27　　日
                  民事第十庭    
                        審判長法  官  黃嘉烈
                              法  官  邱  琦
                              法  官  張文毓
正本係照原本作成。
李念融不得上訴。
劉月嬌如不服本判決，應於收受送達後20日內向本院提出上訴書
狀，其未表明上訴理由者，應於提出上訴後20日內向本院補提理
由書狀（均須按他造當事人之人數附繕本）上訴時應提出委任律
師或具有律師資格之人之委任狀；委任有律師資格者，另應附具
律師資格證書及釋明委任人與受任人有民事訴訟法第466條之1第
1項但書或第2項所定關係之釋明文書影本。如委任律師提起上訴
者，應一併繳納上訴審裁判費。
中　　華　　民　　國　　110 　年　　4 　　月　　27　　日
　　　　　　　　　　　　　    書記官  鄭兆璋